ACORDAO-COMPLETO-2527344

ACÓRDÃO 3042/2022 ATA 17/2022 - PRIMEIRA CÂMARA

VISTOS, relatados e discutidos estes autos que tratam de atos de pensão militar, emitidos no âmbito do Comando da Aeronáutica, em que figuram como instituidores os Srs. Elizeu Santiago, Livan de Souza Gonçalves, Roberto Romero Pereira dos Santos, Irany da Silva e Reni Rosa Farias,
ACORDAM os Ministros do Tribunal de Contas da União, reunidos em sessão de Primeira Câmara, diante das razões expostas pelo Relator, com fundamento nos arts. 71, inciso III, da Constituição Federal e 1º, inciso V, 39, inciso II, e 45, da Lei 8.443, de 16 de julho de 1992, em:
9.1. considerar legais os atos de pensão militar em que figuram como instituidores os Srs. Livan de Souza Gonçalves (XXX.352.707-XX) , Roberto Romero Pereira dos Santos (XXX.351.887-XX) , Irany da Silva (XXX.560.457-XX) e Reni Rosa Farias (XXX.629.226-XX) , determinando o registro correspondente;
9.2. considerar ilegal o ato de pensão militar em que figura como instituidor o Sr. Elizeu Santiago (XXX.882.544-XX) , negando-lhe o correspondente registro;
9.3. dispensar o ressarcimento das quantias indevidamente recebidas de boa-fé, consoante o enunciado 106 da Súmula de Jurisprudência deste Tribunal;
9.4. determinar ao Comando da Aeronáutica que:
9.4.1. faça cessar, no prazo de 15 (quinze) dias, contado a partir da ciência desta deliberação, os pagamentos decorrentes do ato impugnado, sob pena de responsabilidade solidária da autoridade administrativa omissa, consoante disposto nos arts. 71, inciso IX, da Constituição Federal, e 262 do Regimento Interno desta Corte;
9.4.2. dê ciência desta deliberação à (s) interessada (s) , alertando-a (s) de que o efeito suspensivo proveniente da interposição de eventuais recursos, caso não providos, não a (s) exime da devolução dos valores indevidamente percebidos após a notificação;
9.4.3. envie a esta Corte de Contas, no prazo de 30 (trinta) dias, por cópia, comprovante de que a (s) interessada (s) tiveram ciência desta deliberação;
9.5. esclarecer à unidade de origem, com supedâneo no art. 262, § 2º, do Regimento Interno, que a concessão considerada ilegal poderá prosperar mediante a emissão e o encaminhamento a este Tribunal de novo ato concessório, escoimado das irregularidades apontadas nestes autos.

Atos de pensão militar emitidos no âmbito do Comando da Aeronáutica para fins de registro.

Primeira Câmara

Comando da Aeronáutica.

3. Interessados/Responsáveis:
3.1. Interessados: Angelica Lopes Silva (XXX.426.037-XX); Barbara Natalina Lopes (XXX.100.107-XX); Cleusa Alves Farias (XXX.748.490-XX); Edmee da Costa Cardoso (XXX.677.797-XX); Lucy Joanna D Arc Lopes Farias (XXX.669.796-XX); Marcelo Lopes Silva (XXX.889.357-XX); Marcia Pereira Goncalves (XXX.591.987-XX); Maria Elaine Lopes da Silva (XXX.810.567-XX); Maria Eunice Rodrigues Santiago (XXX.009.664-XX); Maria Ines Leda Piacesi (XXX.082.546-XX); Maria da Conceição Porto Goncalves (XXX.119.947-XX); Terezinha de Jesus (XXX.945.737-XX).

13.1. Ministros presentes: Walton Alencar Rodrigues (Presidente), Benjamin Zymler (Relator), Vital do Rêgo e Jorge Oliveira.

BENJAMIN ZYMLER

Adoto como relatório o parecer da unidade técnica, cujos termos são os seguintes:
"INTRODUÇÃO
Trata-se de atos de pensão militar, submetidos, para fins de registro, à apreciação do Tribunal de Contas da União (TCU) , de acordo com o art. 71, inciso III, da Constituição Federal. Os atos foram cadastrados e disponibilizados ao TCU por intermédio do Sistema e-Pessoal, na forma do art. 2º e 4º da Instrução Normativa TCU 78/2018.
Os atos desse processo pertencem às seguintes unidades:
Unidade emissora: COMANDO DA AERONÁUTICA.
Unidade cadastradora: COMANDO DA AERONÁUTICA.
Subunidade cadastradora: DIRETORIA DE ADMINISTRAÇÃO DE PESSOAL - SDIP.
EXAME TÉCNICO
Procedimentos aplicados
Os procedimentos para exame, apreciação e registro de atos de pessoal encontram-se estabelecidos na Instrução Normativa TCU 78/2018 e na Resolução TCU 206/2007. Essas normas dispõem que os atos de pessoal disponibilizados por meio do e-Pessoal devem ser submetidos previamente a críticas automatizadas, com base em parâmetros predefinidos.
As críticas das informações cadastradas na etapa de coleta do ato foram elaboradas e validadas levando-se em conta as peculiaridades de cada ato. Os itens verificados nessa etapa são inerentes a dados cadastrais, fundamentos legais, mapa de tempo, ficha financeira, assim como eventuais ocorrências de acumulação. Trata-se de verificações abrangentes, minuciosas e precisas e sem a necessidade de ação humana e, portanto, menos suscetível a falhas. As críticas aplicadas estão discriminadas no sistema, no Menu e-Pessoal, opção "Crítica", que podem ser acessadas mediante concessão de perfil específico a servidores do TCU responsáveis pela análise.
Além das críticas automatizadas, há verificação humana adicional no caso de haver alertas do sistema ou informações não formatadas, como esclarecimentos do gestor ou do controle interno.
As críticas também consideram os registros do Sistema Integrado de Administração de Recursos Humanos (Siape) . O Siape disponibiliza informações atualizadas sobre as parcelas que integram os proventos, diferentemente, portanto, do e-Pessoal, que informa as parcelas no momento do registro do ato.
Essa confrontação com o Siape fornece uma visão atual e verdadeira da situação, o que permite descaracterizar irregularidades e inconsistências que, embora constantes do e-Pessoal, já foram corrigidas.
As verificações detectadas nos atos encontram-se discriminadas na aba de pendências de cada ato no sistema e-Pessoal, bem como nos espelhos dos atos contemplados por esta instrução.
Exame das Constatações
Ato: 45589/2016 - Inicial - Interessado: ELIZEU SANTIAGO - CPF: XXX.882.544-XX
Beneficiário: MARIA EUNICE RODRIGUES SANTIAGO - CPF: XXX.009.664-XX - Ex-esposo (a) pensionado (a) 
Parecer do Controle Interno: considerar o ato Legal.
Constatações e análises: 
0. Beneficiário 'MARIA EUNICE RODRIGUES SANTIAGO' não possui comprovação da separação judicial/cartório com definição da alíquota de pensão. Incompatível com o fundamento constitucional/legal  do beneficiário.  
Justificativa do Gestor de Pessoal: Foi concedida, enquanto o Instituidor era vivo, uma pensão alimentícia definida em juízo. Esta pensão é desvinculada da Pensão Militar que é regida pela Lei 3.765, de 04 de maio de 1960.
Análise do Controle Interno: Justificativa do gestor esclarece pendência
Análise da Equipe Técnica: Legal
Situação detalhada em outro tópico desta instrução.
0. Posto/Graduação de referência para cálculo dos proventos de pensão não correspondente à dois Postos/Graduações imediatamente superiores ao Posto/Graduação de referência para cálculo dos proventos de reforma.
Justificativa do Gestor de Pessoal: Através da Portaria DIRAP nº 5.123 /3RC1, de 25 de setembro de 2009; foram concedidos ao instituidor os benefícios previstos na letra b do § 2º e § 1º do Art. 110, da Lei nº 6.880, de 09 Dez 1980, alterado pela Lei nº 7.580, de 23 Dez 1986, combinado com o inciso V do Art. 108 e de acordo com o parágrafo único do Art.107 do mesmo diploma legal, a contar de 23 JUL 2009, em virtude de ter, nessa data, sido julgado incapaz definitivamente para o serviço militar, impossibilitado total e permanentemente para qualquer trabalho, com direito ao Auxílio Invalidez, conforme parecer da Junta Superior de Saúde do Comando da Aeronáutica, Sessão nº 0035, de 27 AGO 2009.
Análise do Controle Interno: Justificativa do gestor esclarece pendência
Análise da Equipe Técnica: Legal
Situação detalhada em outro tópico desta instrução.
0. O militar não possuía os requisitos exigidos pelo art. 6º, da Lei 3.765/60, para contribuição de um ou dois postos ou graduações superiores, para efeito de pensão.
Justificativa do Gestor de Pessoal: Através da Portaria DIRAP nº 5.123 /3RC1, de 25 de setembro de 2009; foram concedidos ao instituidor os benefícios previstos na letra b do § 2º e § 1º do Art. 110, da Lei nº 6.880, de 09 Dez 1980, alterado pela Lei nº 7.580, de 23 Dez 1986, combinado com o inciso V do Art. 108 e de acordo com o parágrafo único do Art.107 do mesmo diploma legal, a contar de 23 JUL 2009, em virtude de ter, nessa data, sido julgado incapaz definitivamente para o serviço militar, impossibilitado total e permanentemente para qualquer trabalho, com direito ao Auxílio Invalidez, conforme parecer da Junta Superior de Saúde do Comando da Aeronáutica, Sessão nº 0035, de 27 AGO 2009.
Análise do Controle Interno: Justificativa do gestor esclarece pendência
Análise da Equipe Técnica: Legal
O instituidor era 1º Sargento na ativa, vindo a passar para a reserva com proventos de Subtenente. Ao falecer constitui pensão de 2º tenente, uma vez que por contar com mais de 30 anos de serviço, contribuiu para um posto acima para fins de pensão militar.
0. Posto/Graduação de referência para cálculo dos proventos de reforma não correspondente a 01 (um) grau hierárquico imediato/superior ao último posto/graduação na ativa.
Justificativa do Gestor de Pessoal: Através da Portaria DIRAP nº 5.123 /3RC1, de 25 de setembro de 2009; foram concedidos ao instituidor os benefícios previstos na letra b do § 2º e § 1º do Art. 110, da Lei nº 6.880, de 09 Dez 1980, alterado pela Lei nº 7.580, de 23 Dez 1986, combinado com o inciso V do Art. 108 e de acordo com o parágrafo único do Art.107 do mesmo diploma legal, a contar de 23 JUL 2009, em virtude de ter, nessa data, sido julgado incapaz definitivamente para o serviço militar, impossibilitado total e permanentemente para qualquer trabalho, com direito ao Auxílio Invalidez, conforme parecer da Junta Superior de Saúde do Comando da Aeronáutica, Sessão nº 0035, de 27 AGO 2009.
Análise do Controle Interno: Justificativa do gestor esclarece pendência
Análise da Equipe Técnica: Legal
Situação detalhada em outro tópico desta instrução.
0. Foi informado que o beneficiário MARIA EUNICE RODRIGUES SANTIAGO não possui documentação de separação judicial/extrajudicial anexada.
Justificativa do Gestor de Pessoal: Não há. Verificação efetuada no âmbito do TCU.
Análise do Controle Interno:  Não há. Verificação efetuada no âmbito do TCU.
Análise da Equipe Técnica: Legal
De acordo com informações contidas no OFício 580/91 expedido pelo Juízo de Direito da Vara de Família da Ilha do Governador - Poder Judiciário do Estado do Rio de Janeiro (documento anexo ao ato concessório) , foi deferida pensão para a ex-esposa do instituidor.
0. Militar não possuía tempo de serviço suficiente (35 anos até 29/12/2000) para pensão com dois postos/graduações acima.
Justificativa do Gestor de Pessoal: Não há. Verificação efetuada no âmbito do TCU.
Análise do Controle Interno: Não há. Verificação efetuada no âmbito do TCU.
Análise da Equipe Técnica: Legal
Situação detalhada em outro tópico desta instrução.
0. Possível cômputo de tempo privado no Tempo de serviço até 29/12/2000. Devolução do ato para complementação das informações. Atos de reforma: [SISAC-10714952-07-2012-000597-3].
Justificativa do Gestor de Pessoal: Não há. Verificação efetuada no âmbito do TCU.
Análise do Controle Interno: Não há. Verificação efetuada no âmbito do TCU.
Análise da Equipe Técnica: Legal
No ato de concessão de reforma Sisac 10714952-07-2012-000597-3 em cadastramento no gestor de pessoal consta que o instituidor de pensão atuou por 31 anos e 25 dias como militar.
Ademais consta no presente ato a data de praça como sendo o dia 15/2/1951, informação a qual corrobora com o tempo de serviço descrito. Assim cabe o entendimento que não houve cômputo de tempo privado no tempo de serviço utilizado para fins de concessão de reforma para o instituidor.
No que concerne ao acúmulo de benefícios recebido do Erário cabe informar que a pensionista aufere apenas a pensão militar em exame.
O quadro resumo de ocorrências e, quando for o caso, o detalhamento da norma legal e da jurisprudência para as inconsistências acima elencadas encontra-se no anexo II dessa instrução. 
Encaminhamento do ato: 
Considerar LEGAL e conceder o registro do ato de ELIZEU SANTIAGO. 
Ato: 46233/2016 - Reversão - Interessado: LIVAN DE SOUZA GONCALVES - CPF: XXX.352.707-XX
Beneficiário: MARCIA PEREIRA GONCALVES - CPF: XXX.591.987-XX - Filho (a) 
Parecer do Controle Interno: considerar o ato Legal.
Constatações e análises: 
0. Posto/Graduação de referência para cálculo dos proventos de reforma difere do estipulado no art. 110, §2º, 'a', da Lei 6.880/80, de 09/12/1980.
Justificativa do Gestor de Pessoal: Através da Portaria DIRAP nº 2.659 /3RC, de 26 de agosto de 1992; foram concedidos ao instituidor os benefícios previstos no item VI do Art. 108, da Lei nº 6.880, de 09 DEZ 1980, a contar de 15 JUL 1992, em virtude de ter, nessa data, sido julgado incapaz definitivamente para o serviço militar, impossibilitado total e permanentemente para qualquer trabalho, com direito ao Auxílio Invalidez, conforme parecer da Junta Superior de Saúde do Comando da Aeronáutica, Sessão nº 001, de 08 JAN 2004.
Análise do Controle Interno: Justificativa do gestor esclarece pendência
Análise da Equipe Técnica: Legal
A unidade jurisdicionada justificou que por meio da Portaria DIRAP 2.659 /3RC, de 26 de agosto de 1992, foram concedidos ao instituidor os benefícios previstos no item VI do Art. 108, da Lei 6.880, de 9 de dezembro de 1980, a contar de 15 JUL 1992, em virtude de ter, nessa data, sido julgado incapaz definitivamente para o serviço militar, impossibilitado total e permanentemente para qualquer trabalho, com direito ao Auxílio Invalidez, conforme parecer da Junta Superior de Saúde do Comando da Aeronáutica, Sessão nº 001, de 8 de janeiro de 2004.
Diante de todo o exposto verifica-se que não existem óbices para o pagamento do benefício equivalente ao posto de Segundo Tenente.
0. Ato de alteração/reversão sem ato inicial apreciado pela legalidade.  Ato (s) inicial encontrado (s) no e-Pessoal: 46212/2016 (TCU) .
Justificativa do Gestor de Pessoal: Não há. Verificação efetuada no âmbito do TCU.
Análise do Controle Interno:  Não há. Verificação efetuada no âmbito do TCU.
Análise da Equipe Técnica: Legal
O ato concessório 46212/2016 foi examinado por esta unidade técnica no mesmo período da presente análise.
0. Possível cômputo de tempo privado no Tempo de serviço até 29/12/2000. Devolução do ato para complementação das informações. 
Justificativa do Gestor de Pessoal: Não há. Verificação efetuada no âmbito do TCU.
Análise do Controle Interno:  Não há. Verificação efetuada no âmbito do TCU.
Análise da Equipe Técnica: Legal
Conforme documentação apresentada pela unidade jurisdicionada restou comprovado que não houve cômputo de tempo privado.
O quadro resumo de ocorrências e, quando for o caso, o detalhamento da norma legal e da jurisprudência para as inconsistências acima elencadas encontra-se no anexo II dessa instrução. 
Encaminhamento do ato: 
Considerar  LEGAL e conceder o registro do ato de LIVAN DE SOUZA GONCALVES. 
Ato: 47286/2016 - Inicial - Interessado: ROBERTO ROMERO PEREIRA DOS SANTOS - CPF: XXX.351.887-XX
Beneficiários: EDMEE DA COSTA CARDOSO - CPF: XXX.677.797-XX - Ex-esposo (a) pensionado (a) e MARIA DA CONCEICAO PORTO GONCALVES - CPF: XXX.119.947-XX - Companheiro (a) 
Parecer do Controle Interno: considerar o ato Legal.
Constatação e análise: 
0. Ato com anexo do tipo sentença judicial (Carta de Sentença Judicial) .
Justificativa do Gestor de Pessoal: Não há. Verificação efetuada no âmbito do TCU.
Análise do Controle Interno:  Não há. Verificação efetuada no âmbito do TCU.
Análise da Equipe Técnica: Legal
Sentença judicial proferida por Juíza de Direito da 2ª Vara de Família da Capital do Rio de Janeiro - Tribunal de Justiça do Estado do Rio de Janeiro - transitada em julgado em 22/10/1985 deferiu pensão para a ex-esposa do instituidor.
No que tange ao acúmulo da pensão militar com outros benefícios cabe esclarecer que MARIA DA CONCEICAO PORTO GONCALVES recebe legalmente uma aposentadoria pelo Regime Geral da Previdência Social, enquanto que a outra interessada recebe apenas a pensão militar em exame.
Assim, verifica-se que as situações descritas são permitidas pelo artigo 29 da Lei 3765/1960.
O quadro resumo de ocorrências e, quando for o caso, o detalhamento da norma legal e da jurisprudência para a inconsistência acima elencada encontra-se no anexo II dessa instrução. 
Encaminhamento do ato: 
Considerar  LEGAL e conceder o registro do ato de ROBERTO ROMERO PEREIRA DOS SANTOS. 
Ato: 47520/2016 - Alteração - Interessado: IRANY DA SILVA - CPF: XXX.560.457-XX
Beneficiários: MARIA ELAINE LOPES DA SILVA - CPF: XXX.810.567-XX - Filho (a) ; MARCELO LOPES SILVA - CPF: XXX.889.357-XX - Filho (a) ; ANGELICA LOPES SILVA - CPF: XXX.426.037-XX - Filho (a) ; BARBARA NATALINA LOPES - CPF: XXX.100.107-XX - Cônjuge e TEREZINHA DE JESUS - CPF: XXX.945.737-XX - Ex-esposo (a) pensionado (a) 
Parecer do Controle Interno: considerar o ato Legal.
Constatações e análises: 
0. Beneficiário 'TEREZINHA DE JESUS' não possui comprovação da separação judicial/cartório com definição da alíquota de pensão. Incompatível com o fundamento constitucional/legal do beneficiário.
Justificativa do Gestor de Pessoal: Sentença judicial expedida pelo Juízo de Direito da 1ª Vara de Família da Comarca de Nova Iguaçu de Separação Consensual e posterior conversão em Divórcio.Gestor anexou os seguintes documentos: Sentença Judicial -Sentença judicial,.
Análise do Controle Interno: Justificativa do gestor esclarece pendência
Análise da Equipe Técnica: Legal
Situação detalhada em outro tópico desta instrução.
0. Beneficiário MARIA ELAINE LOPES DA SILVA determinado por decisão judicial.
Justificativa do Gestor de Pessoal: Não há. Verificação efetuada no âmbito do TCU.
Análise do Controle Interno: Não há. Verificação efetuada no âmbito do TCU.
Análise da Equipe Técnica: Legal
Cabe esclarecer que a interessada figurava como beneficiária na condição de filha menor. Tendo em vista que já atingiu a data limite, verifica-se que a mesma não recebe mais a respectiva cota parte da pensão em exame.
0. Beneficiário MARCELO LOPES SILVA determinado por decisão judicial.
Justificativa do Gestor de Pessoal: Não há. Verificação efetuada no âmbito do TCU.
Análise do Controle Interno: Não há. Verificação efetuada no âmbito do TCU.
Análise da Equipe Técnica: Legal
Situação detalhada em outro tópico desta instrução.
0. Beneficiário ANGELICA LOPES SILVA determinado por decisão judicial.
Justificativa do Gestor de Pessoal: Não há. Verificação efetuada no âmbito do TCU.
Análise do Controle Interno: Não há. Verificação efetuada no âmbito do TCU.
Análise da Equipe Técnica: Legal
A decisão judicial proferida na época, cuja cópia está anexada ao presente ato concessório, deferiu a guarda da ANGELICA LOPES SILVA, menor na época, à irmã MARIA ELAINE LOPES DA SILVA. Além disso aquela sentença determinou que o quinhão da interessada em comento fosse depositada na conta da irmã.
Verifica-se que a informação em questão não repercute na apreciação da pensão militar.
0. Foi informado que o instituidor renunciou ao pagamento da contribuição adicional no valor de 1,5% (um e meio por cento) , conforme art. 31, § 2º, da MP 2.215/2001, mas a beneficiária 'MARIA ELAINE LOPES DA SILVA' é filha, maior e não inválida.
Justificativa do Gestor de Pessoal: Não há. Verificação efetuada no âmbito do TCU.
Análise do Controle Interno: Não há. Verificação efetuada no âmbito do TCU.
Análise da Equipe Técnica: Legal
Cabe esclarecer que a interessada figurava como beneficiária na condição de filha menor. Tendo em vista que já atingiu a data limite, verifica-se que a mesma não recebe mais a respectiva cota parte da pensão em exame.
0. Foi informado que o beneficiário TEREZINHA DE JESUS não possui documentação de separação judicial/extrajudicial anexada.
Justificativa do Gestor de Pessoal: Não há. Verificação efetuada no âmbito do TCU.
Análise do Controle Interno: Não há. Verificação efetuada no âmbito do TCU.
Análise da Equipe Técnica: Legal
Situação detalhada em outro tópico desta instrução.
0. Ato com anexo do tipo sentença judicial (Sentença Judicial) .
Justificativa do Gestor de Pessoal: Não há. Verificação efetuada no âmbito do TCU.
Análise do Controle Interno:  Não há. Verificação efetuada no âmbito do TCU.
Análise da Equipe Técnica: Legal
Situação detalhada em outro tópico desta instrução.
0. Ato com anexo do tipo sentença judicial (Sentença Judicial) .
Justificativa do Gestor de Pessoal: Não há. Verificação efetuada no âmbito do TCU.
Análise do Controle Interno: Não há. Verificação efetuada no âmbito do TCU.
Análise da Equipe Técnica: Legal
Sentença judicial proferida por Juíz de Direito da 1ª Vara de Família e Menores de Nova Iguaçu - Tribunal de Justiça do Estado do Rio de Janeiro - transitada em julgado em 14/09/1982 deferiu pensão para a ex-esposa do instituidor.
No que tange ao acúmulo da pensão militar com outros benefícios cabe esclarecer que TEREZINHA DE JESUS recebe legalmente uma aposentadoria pelo Regime Geral da Previdência Social, enquanto que as demais interessadas recebe apenas a pensão militar em exame.
Por fim, cabe esclarecer que MARCELO LOPES SILVA figurava como beneficiário na condição de filho menor. Tendo em vista que já atingiu a data limite, uma vez que nasceu em 15/1/1990, verifica-se que o mesmo não recebe mais a respectiva cota parte da pensão em exame
O quadro resumo de ocorrências e, quando for o caso, o detalhamento da norma legal e da jurisprudência para as inconsistências acima elencadas encontra-se no anexo II dessa instrução. 
Encaminhamento do ato:
Considerar LEGAL e conceder o registro do ato de IRANY DA SILVA. 
Ato: 2711/2017 - Inicial - Interessado: RENI ROSA FARIAS - CPF: XXX.629.226-XX
Beneficiários: LUCY JOANNA D ARC LOPES FARIAS - CPF: XXX.669.796-XX - Cônjuge; MARIA INES LEDA PIACESI - CPF: XXX.082.546-XX - Ex-esposo (a) pensionado (a) e CLEUSA ALVES FARIAS - CPF: XXX.748.490-XX - Filho (a) 
Parecer do Controle Interno: considerar o ato Legal.
Constatações e análises: 
0. Beneficiário 'MARIA INES LEDA PIACESI' não possui comprovação da separação judicial/cartório com definição da alíquota de pensão. Incompatível com o fundamento constitucional/legal  do beneficiário.  
Justificativa do Gestor de Pessoal: Não há justificativa
Análise do Controle Interno: Justificativa do gestor esclarece pendência
Análise da Equipe Técnica: Legal
Situação detalhada em outro tópico desta instrução.
0. Foi informado que o beneficiário MARIA INES LEDA PIACESI não possui documentação de separação judicial/extrajudicial anexada.
Justificativa do Gestor de Pessoal: Não há. Verificação efetuada no âmbito do TCU.
Análise do Controle Interno:  Não há. Verificação efetuada no âmbito do TCU.
Análise da Equipe Técnica: Legal
A pensionista MARIA INES LEDA PIACESI faleceu em 17/5/2020, motivo pelo qual cabe considerar a pendência em tela sanada.
Quanto às demais beneficiárias cumpre esclarecer que LUCY JOANNA D ARC LOPES FARIAS recebe uma pensão pelo Regime Geral da Previdência Social, enquanto que CLEUSA ALVES FARIAS aufere apenas a cota parte da pensão militar em exame. Como a situação encontrada está abarcada pelo artigo 29 da Lei 3765/1960, cabe apreciar o ato concessório pela legalidade.
O quadro resumo de ocorrências e, quando for o caso, o detalhamento da norma legal e da jurisprudência para as inconsistências acima elencadas encontra-se no anexo II dessa instrução. 
Encaminhamento do ato: 
Considerar LEGAL e conceder o registro do ato de RENI ROSA FARIAS.
CONCLUSÃO
A abrangência e a profundidade das verificações levadas a efeito fundamentam convicção de que os atos 46233/2016, 2711/2017, 47520/2016, 47286/2016 e 45589/2016 podem ser apreciados pela legalidade, em razão de não terem sido encontradas irregularidades nos atos, de acordo com o item Exame das Constatações desta instrução.
PROPOSTA DE ENCAMINHAMENTO
Ante o exposto, com fundamento no art. 71, inciso III, da Constituição Federal, no art. 1º, inciso V, e art. 39, incisos I e II, da Lei 8.443/1992, no art. 260 do Regimento Interno do Tribunal de Contas da União, propõe-se: 
Considerar LEGAIS e conceder o registro dos atos de LIVAN DE SOUZA GONCALVES, RENI ROSA FARIAS, IRANY DA SILVA, ROBERTO ROMERO PEREIRA DOS SANTOS e ELIZEU SANTIAGO."
2.	O Ministério Público junto a esta Corte de Contas manifestou-se de acordo com a proposta formulada pela unidade técnica.
	É o Relatório.

não há.

Procurador Sergio Ricardo Costa Caribé.

PENSÃO MILITAR. ALTERAÇÃO DE REFORMA EM VIRTUDE DE SUPERVENIÊNCIA DE INVALIDEZ PERMANENTE DECORRENTE DE DOENÇA ESPECIFICADA EM LEI. AUSÊNCIA DE PREVISÃO LEGAL PARA EXTENSÃO DA VANTAGEM ESTABELECIDA NO ART. 110 DA LEI 6.880/1980 A MILITARES JÁ REFORMADOS. ILEGALIDADE DA ALTERAÇÃO DA REFORMA E DA PENSÃO SUBSEQUENTE. ILEGALIDADE DO ATO. NEGATIVA DE REGISTRO. LEGALIDADE DOS DEMAIS. DETERMINAÇÕES.

PENSÃO MILITAR (PMIL)

Secretaria de Fiscalização de Integridade de Atos e Pagamentos de Pessoal e de Benefícios Sociais (Sefip).

Em julgamento, atos de pensão militar emitidos, no âmbito do Comando da Aeronáutica, em que figuram como instituidores os Srs. Elizeu Santiago, ocupante na ativa do posto de Primeiro Sargento, Livan de Souza Gonçalves, ocupante na ativa do posto de Suboficial, Roberto Romero Pereira dos Santos, ocupante na ativa do posto de Tenente Coronel, Irany da Silva, ocupante na ativa do posto de Primeiro Sargento, e Reni Rosa Farias, ocupante na ativa do posto de Primeiro Tenente.
2.	A unidade técnica propõe que os atos de concessão sejam considerados legais, em razão de não terem sido encontradas quaisquer irregularidades nos respectivos atos.
3.	O Ministério Público junto a esta Corte de Contas manifestou-se de acordo com a proposta formulada pela unidade técnica.
4.	Da análise dos elementos constantes dos presentes autos e dos sistemas informatizados colocados à disposição deste Tribunal, divirjo da conclusão a que chegaram a unidade técnica e o órgão ministerial em relação ao ato de pensão em que figura como instituidor o Sr. Elizeu Santiago, senão vejamos.
5.	Segundo consulta realizada no Sistema e-Pessoal, o instituidor Elizeu Santiago, nascido em 23/9/1932, foi reformado ex officio em 1988 (art. 106, I, alínea "d", da Lei 6.880/1980) , quando ocupava na atividade o posto de Primeiro Sargento, ao atingir a idade limite de permanência na reserva remunerada e por contar com mais de 30 anos de serviço (art. 50, II, da Lei 6.880/1980) .
6.	Posteriormente, o título definitivo de inatividade do Sr. Elizeu Santiago foi alterado para vincular seus proventos ao soldo de Segundo Tenente, ou seja, dois graus hierárquicos acima daquele que o militar ostentava na atividade. O fundamento para tanto seria o disposto no art. 110, § 1º, da Lei 6.880/1980 (Estatuto dos Militares) , na redação dada pela Lei 7.580/1986:
"Art. 110. O militar da ativa ou da reserva remunerada, julgado incapaz definitivamente por um dos motivos constantes dos incisos I e II do art. 108, será reformado com a remuneração calculada com base no soldo correspondente ao grau hierárquico imediato ao que possuir ou que possuía na ativa, respectivamente. 
§ 1º Aplica-se o disposto neste artigo aos casos previstos nos itens III, IV e V do artigo 108, quando, verificada a incapacidade definitiva, for o militar considerado inválido, isto é, impossibilitado total e permanentemente para qualquer trabalho.
§ 2º Considera-se, para efeito deste artigo, grau hierárquico imediato:
a) o de Primeiro-Tenente, para Guarda-Marinha, Aspirante-a-Oficial e Suboficial ou Subtenente;
b) o de Segundo-Tenente, para Primeiro-Sargento, Segundo-Sargento e Terceiro-Sargento; e
c) o de Terceiro-Sargento, para Cabo e demais praças constantes do Quadro a que se refere o artigo 16"  (grifos acrescidos) .
7.	Para maior clareza, transcrevo também o art. 108 do Estatuto, no que aqui interessa:
"Art. 108. A incapacidade definitiva pode sobrevir em conseqüência de:
I - ferimento recebido em campanha ou na manutenção da ordem pública;
II - enfermidade contraída em campanha ou na manutenção da ordem pública, ou enfermidade cuja causa eficiente decorra de uma dessas situações;
III - acidente em serviço;
IV - doença, moléstia ou enfermidade adquirida em tempo de paz, com relação de causa e efeito a condições inerentes ao serviço;
V - tuberculose ativa, alienação mental, esclerose múltipla, neoplasia maligna, cegueira, lepra, paralisia irreversível e incapacitante, cardiopatia grave, mal de Parkinson, pênfigo, espondiloartrose anquilosante, nefropatia grave e outras moléstias que a lei indicar com base nas conclusões da medicina especializada;
[...]."
8.	Ora, como se vê da leitura do caput do art. 110 do Estatuto dos Militares, o benefício nele previsto - reforma com a remuneração calculada com base no soldo correspondente ao grau hierárquico imediato ao que possuir ou que possuía na ativa - é expressamente dirigido ao militar da ativa ou da reserva remunerada, não alcançando, portanto, o militar reformado.
9.	Sobre essa questão - os destinatários do adicional -, a jurisprudência do Superior Tribunal de Justiça (STJ) , intérprete último da lei federal, há muito se encontra pacificada, como ilustram os precedentes adiante reproduzidos:
"PROCESSUAL CIVIL. ADMINISTRATIVO. MILITAR REFORMADO POR ATINGIR A IDADE LIMITE NA RESERVA. INVALIDEZ SUPERVENIENTE À INATIVAÇÃO. REFORMA COM REMUNERAÇÃO CORRESPONDENTE AO GRAU HIERÁRQUICO IMEDIATO. IMPOSSIBILIDADE. SÚMULAS 7 E 83 DO STJ. 
1. O art. 110 da Lei 6.880/1980 prevê o direito de o militar da ativa ou da reserva remunerada ser reformado com a remuneração calculada com base no soldo correspondente ao grau hierárquico imediato ao que possuir. 
2. O Tribunal de origem asseverou: 'o autor foi reformado ex officio em 21/05/2006 (Evento 20 - PROCADM4 - fl. 15) , por ter atingido idade limite de permanência na reserva, nos termos do art. 106, I, d, da Lei n° 6.880/80. Pretende, agora, a melhoria da reforma para que seus proventos passem a ser calculados com base na remuneração do posto superior na inatividade, em razão da superveniência de moléstia que determina a sua invalidez (neoplasia maligna constatada em 04/01/2008) '.
3. É inviável reanalisar a constatação das datas da reforma e da eclosão da moléstia, pois inarredável a revisão do conjunto probatório dos autos para afastar as premissas fáticas estabelecidas pelo acórdão recorrido. Aplica-se, portanto, o óbice da Súmula 7/STJ. 
4. Ao reconhecer que o direito ora pugnado alcança apenas os militares da ativa ou da reserva remunerada, não prevendo a possibilidade da alteração de proventos de militar reformado por atingir a idade limite na reserva, o Tribunal a quo decidiu em consonância com a jurisprudência do STJ, razão pela qual incide a Súmula 83 do STJ. Precedentes: REsp 1.381.724/RS, Relatora Ministra REGINA HELENA COSTA, PRIMEIRA TURMA, DJe 10/5/2017; e AgRg no REsp 1.539.940/RS, Relatora Ministra ASSUSETE MAGALHÃES, SEGUNDA TURMA, DJe 29/3/2016. 
5. Recurso Especial não conhecido"  (REsp 1784347/RS, Rel. Min. Herman Benjamin, Segunda Turma, julgado em 2/4/2019, DJe de 23/4/2019; ênfase acrescentada) .
"ADMINISTRATIVO. MILITAR. REFORMA. ALTERAÇÃO DE BENEFÍCIO. INCAPACIDADE SUPERVENIENTE. ART. 110, § 1º C/C ART. 108, V, DA LEI 6.880/80. MILITARES DA ATIVA OU RESERVA REMUNERADA. RESTRIÇÃO. MILITAR JÁ REFORMADO. IMPOSSIBILIDADE. 
1. A reforma do militar com a remuneração calculada com base no soldo correspondente ao grau hierárquico imediato ao que possuir ou que possuía na ativa, nos termos do art. 110, § 1º, c/c o art. 108, V, da Lei 6.880/80, restringe-se aos militares da ativa ou reserva remunerada, na exata disposição do caput do art. 110, não sendo possível a concessão de tal benesse àqueles militares já reformados. 
2. Recurso especial não provido"  (REsp 1.340.075/CE, Rel. Min. Castro Meira, Segunda Turma, julgado em 9/4/2013, DJe de 15/4/2013; ênfase acrescentada) . 
10.	Mais recentemente, esta Corte de Contas, à luz do entendimento preconizado pelo Superior Tribunal de Justiça e considerando os termos do enunciado da Súmula Vinculante 37 do Supremo Tribunal Federal, modificou o seu entendimento acerca da matéria por meio do Acórdão 2225/2019-TCU-Plenário, da minha relatoria, o qual se encontra assim sumariado:
"ATOS DE REFORMA. ALTERAÇÃO DE UMA DAS CONCESSÕES PARA ELEVAÇÃO, EM UM GRAU HIERÁRQUICO, DO POSTO SOBRE O QUAL CALCULADOS OS PROVENTOS DO INATIVO, EM FACE DA SUPERVENIÊNCIA DE INVALIDEZ PERMANENTE DECORRENTE DE DOENÇA ESPECIFICADA EM LEI. MILITAR ANTERIORMENTE REFORMADO COM PROVENTOS JÁ CALCULADOS SOBRE O POSTO HIERÁRQUICO SUPERIOR, POR TEMPO DE SERVIÇO. AUSÊNCIA DE PREVISÃO LEGAL PARA EXTENSÃO DA VANTAGEM ESTABELECIDA NO ART. 110 DA LEI 6.880/1980 A MILITARES JÁ REFORMADOS, BEM COMO PARA O ACRÉSCIMO DE DOIS POSTOS NO CÁLCULO DOS PROVENTOS. NEGATIVA DE REGISTRO. DETERMINAÇÕES. LEGALIDADE E REGISTRO DAS DEMAIS CONCESSÕES."
11.	Pois bem, no caso do instituidor da pensão, Sr. Elizeu Santiago, o militar já se encontrava reformado por ocasião da superveniência da doença que o incapacitou definitivamente para o exercício de qualquer atividade laborativa, cujo laudo médico data de 2009, daí não lhe ser mais aplicável o disposto no art. 110 do Estatuto dos Militares. Por consequência, ilegal também a pensão que se lhe seguiu.
12.	Quanto aos demais atos de pensão constantes dos autos, anuo às propostas da unidade técnica e do órgão ministerial no sentido de que sejam considerados legais para fins de registro, dada a ausência de irregularidades.
	Ante o exposto, VOTO por que seja adotada a deliberação que ora submeto à apreciação deste Colegiado.
TCU, Sala das Sessões, em 31 de maio de 2022.
BENJAMIN ZYMLER 
Relator